臺灣新北地方法院刑事裁定
110年度聲判字第168號
聲  請  人  殷耀晨
被      告  謝佳宥



上列聲請人因被告妨害自由案件，不服臺灣高等檢察署檢察長11
0年度上聲議字第9133號駁回再議之處分（原不起訴處分書案號
：臺灣新北地方檢察署110年度偵字第19472號），聲請交付審判
，本院裁定如下：
    主    文
聲請駁回。
    理    由
一、聲請交付審判意旨詳如附件之刑事交付審判聲請狀、刑事交
    付審判聲請補充理由狀、刑事交付審判聲請補充理由二狀所
    載。
二、按聲請人不服上級法院檢察署檢察長認再議為無理由而駁回
    之處分者，得於接受處分書後10日內委任律師提出理由狀，
    向該管第一審法院聲請交付審判；又法院認為交付審判之聲
    請不合法或無理由者，應駁回之，刑事訴訟法第258條之1、
    第258條之3第2項前段分別定有明文。查聲請人即告訴人殷
    耀晨以被告謝佳宥涉犯強制罪嫌而提出告訴，經臺灣新北地
    方檢察署檢察官以110年度偵字第19472號為不起訴處分後，
    聲請人不服提起再議，復經臺灣高等檢察署檢察長以110年
    度上聲議字第9133號駁回在案，該駁回再議處分書於民國11
    0年11月30日送達聲請人，嗣聲請人於10日不變期間內即110
    年12月9日，向本院提出刑事交付審判聲請狀等情，業經本
    院依職權調閱上開偵查卷宗查明屬實，並有前揭不起訴處分
    書、駁回再議處分書、送達證書及刑事交付審判聲請狀等附
    卷可按。又聲請人雖未委任律師提起本件交付審判，惟其具
    律師資格乙節，有聲請人之律師證書影本、律師查詢系統資
    料各1份在卷足憑。而前揭刑事訴訟法第258條之1雖無如民
    事訴訟法第466條之1第1項：「對於第二審判決上訴，上訴
    人應委任律師為訴訟代理人。但上訴人或其法定代理人具有
    律師資格者，不在此限」之規定，然參酌最高法院94年第6
    次、第7次刑事庭決議允許具律師資格之自訴人無庸委任律
    師為代理人之同一法理，本院認為上揭刑事訴訟法規定之目
    的係藉由專業律師制度為不起訴處分聲請交付審判之篩檢，
    故倘聲請人具備律師資格，即無強令其另委請律師之必要。
    是聲請人向本院提起交付審判之聲請，於程序上即屬適法，
    合先敘明。
三、按刑事訴訟法第258條之1規定聲請人得向法院聲請交付審判
    ，核其立法意旨，係法律對於檢察官不起訴或緩起訴裁量權
    制衡之外部監督機制；此時，法院之職責僅在就檢察官所為
    不起訴或緩起訴之處分是否正確加以審查，藉以防止檢察機
    關濫權。依此立法精神，同法第258條之3第3項規定：「法
    院就交付審判之聲請為裁定前，得為必要之調查。」，其所
    謂「得為必要之調查」，係指調查證據之範圍應以偵查中曾
    顯現者為限，不可就新提出之證據再為調查，亦不可蒐集偵
    查卷宗以外之證據，否則將與刑事訴訟法第260條之再行起
    訴規定混淆不清（臺灣高等法院91年4月25日刑庭會議法律
    問題研討意見參照）。又法院於審查交付審判之聲請有無理
    由時，除認為不起訴處分書所載理由違背經驗法則、論理法
    則或其他證據法則，否則，不宜率予裁定交付審判（法院辦
    理刑事訴訟案件應行注意事項第134 項參照）。是法院於審
    查交付審判之聲請有無理由時，除認為不起訴處分書所載理
    由違背經驗法則、論理法則或其他證據法則，或聲請人所指
    摘不利被告之事證，未經檢察機關詳為調查或斟酌者外，不
    宜率予裁定交付審判。再按犯罪事實應依證據認定之，無證
    據不得認定犯罪事實，刑事訴訟法第154 條第2 項定有明文
    。而事實之認定，應憑證據，如未能發現相當證據，或證據
    不足以證明，自不能以推測或擬制之方法，為裁判基礎；且
    告訴人之告訴，係以使被告受刑事訴追為目的，是其陳述是
    否與事實相符，仍應調查其他證據以資審認（最高法院40年
    台上字第86號、52年度台上字第1300號判決意旨參照）。
四、經查：
　㈠聲請人告訴暨聲請再議意旨以：被告謝佳宥與聲請人殷耀晨
    素不相識，於110年1月4日21時40分許，雙方均在新北市○○
    區○○○路0段00號前公車站牌（亞東醫院捷運站旁公車站）等
    候公車，緣被告為視障人士，欲靠近公車亭看板看清公車資
    訊，遂由公車亭外往內推擠前行，於靠近公車亭看板時，身
    體緊靠著聲請人身上，聲請人先發出聲音示意被告注意，然
    被告仍無動於衷，聲請人始徒手將被告用力推開，雙方因彼
    等之上開肢體動作均感到不悅，在情緒激動下，雙方發生口
    角衝突，詎被告竟基於強制之犯意，徒手用力抓住聲請人衣
    服領口，不讓聲請人離去，以此強暴之方式，妨害聲請人行
    動自由之權利，並使聲請人行無義務之事。後因聲請人為求
    防衛，以徒手毆打被告之臉部，被告才放手，被告所為顯涉
    犯刑法第304條第1項之強制罪嫌；又原偵查程序就本案事實
    之認定顯有違誤，對於被告是否涉犯上開強制罪嫌部分，未
    予詳查即率以處分不起訴，實對聲請人之權益影響甚大，並
    輕縱被告，原不起訴之處分已有不當等語。
　㈡按刑法第304條強制罪所保護之法益，係人之意思決定自由與
    意思實現自由，其所謂之妨害人行使權利，乃妨害被害人在
    法律上所得為之一定作為或不作為，不論其為公法上或私法
    上之權利，均包括在內。而是否妨害人行使權利，必須檢驗
    是否有手段目的之可非難性，並應對強制手段與強制目的之
    整體衡量，以判斷是否具有社會可非難性。倘依行為當時之
    社會倫理觀念，乃屬相當而得受容許，或所侵害之法益極其
    微小，不足以影響社會之正常運作，而與社會生活相當者，
    即欠缺違法性，尚難以該罪相繩。
　㈢本院審核全卷資料後，認本案不起訴之處分及駁回再議處分
    意旨，已清楚說明：
　　⒈刑法第304條之強制罪，須行為人主觀上有使被害人行無義
      務之事或妨害被害人行使權利之意思，並於客觀上以實施
      強暴、脅迫之手段達至上開目的，始足相當。又強制罪性
      質上係屬開放性構成要件，於強制罪之構成適用上，乃設
      有違法性判斷之補充規定，俾對於範圍廣泛之強制行為，
      為必要之限制。換言之，即在強制罪之規定上必須設置特
      有之阻卻違法事由，使將具有強制罪構成要件該當性之行
      為，再探討「手段與目的之間的違法關連」，判定行為是
      否具有違法性，如不具違法性，即排除強制罪之成立。而
      關於違法性判斷，應就強暴、脅迫之手段與強制目的兩者
      之關係判斷，如經評價係法律上可非難，即社會倫理價值
      判斷上可責難，才認具違法性。即只有超過社會可期待性
      、社會相當性的範圍，才會具有刑事違法或者不法可言，
      避免個人在社會日常生活動輒得咎。因此，如行為人目的
      與手段關係，認行為人之強制行為只造成輕微之影響，則
      此種強制行為仍不具社會倫理之可非難性，即不得逕以強
      制罪相繩（臺灣高等法院101年度上易字第2160號判決要
      旨參照）。
　　⒉被告就聲請人告訴伊涉犯刑法第304條強制罪嫌一事，辯稱
      略以：當時是聲請人先非常大力用兩手推伊，且是往道路
      上的方向推，剛好前面有兩位女學生擋住，不然伊就摔到
      車道上；伊有問聲請人為何要推伊，但聲請人當時很生氣
      、很不屑的樣子，伊怕聲請人跑掉，且伊是重度視障，如
      果聲請人跑入人群裡，伊就找不到他了，所以伊才會抓聲
      請人的衣領等語（見偵字卷第36頁正面）。
　　⒊證人即聲請人之女友黃瀞慧於偵查庭中證稱：當天下大雨
      ，公車站的人很多，其跟聲請人是分開站，一開始其戴著
      耳機滑手機，突然聽到旁邊有聲音，其就轉頭看，才看見
      被告已經抓著聲請人的衣領，而聲請人的手也正要揮拳過
      去，其就趕快跑上去要拉開他們兩人，也有聽到聲請人叫
      被告把手放開，但被告仍未放開，直到其說了兩、三次「
      你趕快放開，我們不會逃走」等語，被告才放開等語（見
      偵字卷第35頁背面）。
　　⒋又聲請人與被告就雙方於案發時地，因肢體碰觸之問題後
      衍生口角等情均不爭執，衡諸上情，可認被告辯稱彼等係
      在發生口角爭執後，伊擔心聲請人離開，始伸手抓住聲請
      人衣領等情，尚屬真實，自難認被告主觀上有何妨害聲請
      人行動自由之犯意。
　　⒌再從證人黃瀞慧證述其發現聲請人與被告衝突以至被告鬆
      手之過程等情以觀，足認被告抓住聲請人衣領之時間不長
      ，而聲請人亦未指訴其因被抓住衣領而受有肢體上之傷害
      ，足證被告施予強制之手段尚屬輕微，要難認於社會倫理
      上具有可非難性。此外，復查無其他積極證據足證被告涉
      有何犯行，應認被告犯罪嫌疑不足。
　  ⒍聲請人以原偵查程序就本案事實之認定顯有違誤，就被告
      是否涉犯上開強制罪嫌，未予詳查即率為不起訴之處分，
      對聲請人之權益影響甚鉅，並輕縱被告，原不起訴處分已
      有不當，故請求再議。惟原檢察官已查明並詳敘其偵查結
      果與理由於不起訴處分書內，而聲請人所涉傷害罪嫌，業
      經原檢察官另行提起公訴，且衡之被告係一重度視障人士
      等情，經核原檢察官之證據調查及論斷，並無違背經驗法
      則、論理法則之違誤，採證認事尚無不合，聲請人之指摘
      尚不足以動搖或影響原處分本旨之認定。
　㈣聲請人主張被告當時在公車站自外向內推擠前行並觀看公車
    看板資訊，其遭素不相識之被告緊靠在身上達數秒，其出聲
    示意，但被告無動於衷，其才將被告推開，被告無任何正當
    理由要求其不得離去，且其當時亦不滿並回應被告「現在是
    怎樣，你剛靠在我身上欸！」，自無離開現場之意，況被告
    如欲避免聲請人離開，可以拉扯聲請人之手部或背部衣服等
    方式為之，被告卻直接抓扯聲請人衣領，應認其主觀上有威
    嚇聲請人之意思；又被告是否有重度視疾，對其本案有妨害
    聲請人行動自由之強制犯意認定，並無影響等語。惟衡酌案
    發時地為夜間且有雨，公車站等候人群眾多，被告因自身視
    疾，為看清公車站看板資訊導致過度靠近聲請人，聲請人有
    徒手用力推開被告，被告有質問聲請人為何推其，聲請人則
    不滿並予以回應，雙方遂因上開肢體碰觸情事引發口角爭執
    衝突，被告採取徒手拉住聲請人衣領之手段，聲請人為求防
    衛徒手揮拳打傷被告，嗣被告因證人黃瀞慧勸說而放手並報
    警處理，此由被告、聲請人及證人之陳述，以及聲請人於本
    件聲請狀內之記載等內容互核以觀，尚屬真實（見偵字卷第
    35、36頁及附件所示），並佐參證人黃瀞慧證稱其發現聲請
    人與被告間衝突、其看到聲請人大概出2拳、2拳之間隔很近
    、是連續出拳、後來是被告報警等過程（見偵字卷第35頁背
    面），可知被告供稱雙方因上開肢體碰觸口角衝突，其有視
    疾，擔心聲請人離開其就找不到，始用手抓住聲請人衣領，
    嗣遭聲請人徒手打傷，其未放手，因證人黃瀞慧勸說，其就
    放手及報警等節，尚非子虛。被告固然有對聲請人施以上開
    強制力之手段，但其目的係欲聲請人留在現場等待員警到場
    處理，且歷時非長，尚為社會通念所能接受而不具非難性；
    況聲請人於前述衝突過程中，並未因遭被告拉住衣領而受有
    身體上傷害。是檢察官依偵查所得事證，認定被告主觀上難
    認有何妨害聲請人行動自由之犯意，其之強制手段尚屬輕微
    ，難認於社會倫理上具有可非難性，而為不起訴之處分，並
    據再議處分維持前揭認定意旨，核無違背經驗法則暨論理法
    則。
　㈤聲請人復主張不起訴處分及再議處分既均認定被告被訴之強
    制罪嫌，犯罪嫌疑不足，卻就衍生之聲請人徒手揮拳毆打被
    告而犯傷害罪嫌另案，於起訴書中記載聲請人此係對不法侵
    害加以防衛而過當，先後認定矛盾，故請求交付審判等語。
    惟按對於現在不法之侵害，而出於防衛自己或他人權利之行
    為，不罰。但防衛行為過當者，得減輕或免除其刑，刑法第
    23條定有明文。其所謂「不法侵害」，並不以受侵害為刑法
    所保護之法益為限，其他各種法律所承認之利益，均包括在
    內（臺灣高等法院花蓮分院111年度上更一字第2號刑事判決
    意旨參照）。本案被告徒手拉住聲請人衣領之行為，固然對
    聲請人之身體活動自由產生影響，然此經不起訴處分及再議
    處分均認為其所涉之強制犯罪嫌疑不足，已詳如前說明，則
    或屬對聲請人其他法律上利益之不法侵害，尚非憑此擬制推
    論被告即有涉犯強制罪嫌。
五、綜上所述，原不起訴處分書及駁回再議聲請之處分書認聲請
    人指訴被告謝佳宥涉有強制犯行，尚屬不能證明，犯罪嫌疑
    不足，經核與卷內現存事證並無不合，是原檢察官及高檢署
    檢察長據此就被告所涉嫌之強制罪嫌一案，予以不起訴處分
    及駁回再議之聲請，其認事用法均無違背經驗法則、論理法
    則或其他證據法則之情事，且本件亦無不利被告並足以動搖
    原偵查檢察官事實認定及處分決定之事證未經檢察機關調查
    或斟酌，或不起訴處分書所載理由違背經驗法則、論理法則
    或其他證據法則等得據以交付審判之事由存在，聲請人猶以
    上開情詞提起本件交付審判，指摘原不起訴處分及駁回再議
    聲請之理由不當，為無理由，應予駁回。
六、依刑事訴訟法第258 條之3 第2 項前段，裁定如主文。
中　　華　　民　　國　　111 　年　　9 　　月　15 　　日
                  刑事第二庭    審判長法　官  許必奇
　　　　　　　　　
　　　　　　　　　                    法  官  鄧煜祥
　　　　　　　　　
　　　　　　　　　                    法  官  劉芳菁
上列正本證明與原本無異。
本裁定不得抗告。
                                      書記官  陳秀慧
中　　華　　民　　國　　111 　年　　9 　　月　　19　　日